臺灣臺中地方法院民事判決　九十一年度簡上字第二五九號
　　上　訴　人　乙○○
　　被　上訴人　甲○○
右當事人間請求確認本票債權不存在事件，上訴人對於中華民國九十一年五月一日本
院臺中簡易庭九十年度中簡字第三九二七號第一審判決提起上訴，本院判決如左：
    主      文
原判決廢棄。
確認被上訴人所持有如附表所示之本票債權不存在。
第一、二審訴訟費用由被上訴人負擔。
    事      實
一、上訴人方面：
  (一)聲明：
  1.原判決廢棄。
  2.如主文第二項所示。
  (二)陳述：除與原審判決書所載者相同茲予引用外，補稱：
  1.如附表所示之本票係擔保被上訴人仲介資方與操作方代客操作期貨、匯差契約之
    仲介費，被上訴人係操作方之介紹人，證人盧慶川於原審即已證明此事，尚難認
    為上訴人未盡舉證責任，然因操作期貨、匯差之契約最後並未成立，系爭本票本
    應返還上訴人，被上訴人取得系爭本票係無對價關係，自不得行使該票據之權利
    。
  2.被上訴人主張其執有系爭本票為兩造間有借貸關係，既經上訴人否認，且兩造間
    為直接前後手關係，被上訴人自應就其主張之借貸關係負舉證責任，且上訴人主
    張該本票係因擔保操作期貨、匯差契約之用，而該契約既因資方及操作方未達成
    合意，如附表所示之本票所保證之契約已不存在，上訴人之保證即無所附麗，附
    表所示之本票自應失效。
  3.被上訴人所提出之借款收據，並非由上訴人所簽名，且細觀該收據內容，日期亦
    誤載為「民國八八九年六月二十二日」，更書明上訴人僅為保證人，並非借款人
    ，此又與被上訴人所主張係由其本人將現金交予上訴人，進而要求當場書立借據
    不符。
  (三)證據：援用原審之立證方法。並聲請訊問證人盧慶川、鄭慶章。
二、被上訴人方面：
  (一)聲明：駁回上訴。
  (二)陳述：除與原審判決書所載者相同茲予引用外，補稱：上訴人開立如附表所示之
    本票係因為其向被上訴人借新臺幣（下同）一百萬元現金要投資，並承諾投資若
    未如期獲利，背書之五人（即證人盧慶川、及訴外人許兆鴻、吳松桂、江美智、
    黃建詠等人）願意各償還被上訴人二十萬元。一百萬元係於民國八十九年六月二
    十二日，由被上訴人在馬偕醫院裡交付現金予上訴人，並約定三日後就要還錢，
    並開立借據一紙及如附表之本票給被上訴人為證。
  (三)證據：援用原審之立證方法。
    理      由
一、上訴人起訴主張本件係因其找來仲介投資之人（即證人盧慶川、及訴外人許兆鴻
    、吳松桂、江美智等人），被上訴人則找來實際負責代客操作期貨及匯差之人員
    （包含訴外人黃建詠等多人），雙方原本欲成立一代客操作期貨及匯差之契約，
    並先約定由上訴人一方持財力證明至銀行辦理開戶，以作為操作期貨與匯差之進
    出之用，因資金進出均以上訴人所辦理開戶帳戶為交易，上訴人一方之仲介人介
    紹費與被上訴人一方之操作者仲介費均為現金，上開帳戶交易所得金額即為雙方
    介紹費之資金來源，故雙方為擔保彼此之介紹費，及擔心日後履約過程有違約情
    形而不給付違約金等情，而先由上訴人簽發如附表所示之本票，並由證人盧慶川
    、及訴外人許兆鴻、吳松桂、江美智四等人於本票背面背書，訴外人黃建詠簽名
    表示見證之如附表所示之本票一紙，透過訴外人許兆鴻交予被上訴人，另依約被
    上訴人所代表之操作方應提出現金一百萬元予上開投資之仲介人，以為互相擔保
    ，然於八十九年六月二十二日簽訂上開契約時，因雙方未達成合意，而被上訴人
    實際上亦未依約提出一百萬元，則該本票應歸還上訴人，怎料被上訴人竟將該本
    票聲請本院裁定以九十年度票字第八八一六號裁定准予強制執行，而被上訴人取
    得系爭本票係無對價關係，且被上訴人抗辯之借款關係，既經上訴人否認，被上
    訴人亦無法舉證證明，自不得行使該票據之權利，故請求確認如附表所示之本票
    債權不存在。被上訴人則以如附表所示之本票係因上訴人本人要投資而向被上訴
    人借款一百萬元，上訴人並交付如附表所示之本票及借據一紙交被上訴人收執，
    故被上訴人既尚未清償借款，如附表所示之本票債務依然存在等語以資抗辯。
二、經查，上訴人主張系爭本票為其所簽立，並由被上訴人聲請本院裁定以九十年度
    票字第八八一六號裁定准予強制執行在案，提出本票影本一份及本院民事庭九十
    年七月十八日九十年度票字第八八一六號民事裁定一份為證，被上訴人對上開事
    實亦不爭執，堪信屬實。次查，上訴人主張：本件係由其找來證人盧慶川、及訴
    外人許兆鴻、吳松桂、江美智等四人為投資仲介人，另由被上訴人找來實際負責
    代客操作期貨及匯差之人員，包含訴外人黃建詠等多人，雙方原本欲成立一代客
    操作期貨及匯差之契約，雙方為擔保彼此之介紹費，及擔心日後履約過程有違約
    情形而不給付違約金之情形，而先由上訴人簽如附表所示之本票，並由證人盧慶
    川、及訴外人許兆鴻、吳松桂、江美智等人於本票背面背書，訴外人黃建詠簽名
    表示見證之如附表所示之本票一紙，透過訴外人許兆鴻交予被上訴人，另依約被
    上訴人所代表之操作方應提出現金一百萬元予上開投資之仲介人，以為互相擔保
    ，然於八十九年六月二十二日簽訂上開契約時，因雙方未達成合意，而被上訴人
    實際上亦未依約提出一百萬元等事實，被上訴人則抗辯如附表所示之本票係因上
    訴人本人要投資而向被上訴人借款一百萬元，並說投資的錢若沒有成功，背書之
    五人願意各拿二十萬元來還被上訴人。上訴人並交付如附表所示之本票及借據一
    紙交被上訴人收執。經查，證人盧慶川於本院審理時到庭證稱：簽立系爭本票的
    時候我有在現場，我是中人，中人實際上有十一人（資方有四個代表人，其餘七
    人是代表操作方），本票上背面簽名的五人除了黃建詠外代表操作方其餘是代表
    資方，簽的原因作擔保之用，資方是簽系爭本票作擔保，而操作方另外提出一百
    萬現金當作擔保，本票及現金一百萬元是資方的中人及操作方的中人為防止日後
    拿不到錢，黃建詠他是操作方的中人，他當時在本票簽名是為了作見證人之用，
    而資方及操作方既以本票及一百萬元互作擔保，簽發本票的過程我沒有看到拿錢
    出來，簽本票是為了期貨投資，是乙○○的資方找黃建詠，資金是乙○○介紹的
    ，乙○○代表甲方，甲○○代表乙方，雙方約定簽發本票擔保，怕到時候投資失
    利，所以簽發本票當擔保品。乙○○沒有向甲○○借一百萬。資方是乙○○找人
    ，他找許兆鴻來，許兆鴻就去找出錢的人，至於那個人我不認識，但是我可以確
    定不是被上訴人。我們沒有對乙○○說投資不成功，我們五個人每個人就要拿二
    十萬元來還錢。但是我們當時所談，有談到甲○○拿出一百萬現金是作資方的擔
    保，乙○○的錢當時是說要由甲○○拿出來交給他，但是他們有沒有交錢，我不
    知道，交錢的地點我也不知道。後來因為技術上還有很多問題，所以條件沒有談
    好，協議就沒有成功。按理票就應該拿回來，票為什麼沒有退給上訴人，我也不
    知道。票現場是乙○○拿出來，交給許兆鴻。甲○○也是中人之一，只是他沒有
    當代表簽名。就現場所談是甲○○拿出來的，他是拿錢出來擔保等語，又稱：當
    時簽的本票是當擔保的性質，但是前提是要投資案成功為前提等語，核與上訴人
    之主張大致相符，又證人鄭慶章到庭證稱：簽系爭本票的時候是我有在場，但沒
    有簽名，實際條件是怎麼談，我不知道，當時我沒有正式要當中人，但是盧慶川
    他有說如果成功，要給我一點吃紅，我知道盧慶川是要當中人，好像是談到要投
    資，要當中人，有關期貨投資。當時我有看到上訴人本人，當時我並沒有看到甲
    ○○拿出現金，就我所知盧慶川作這件投資中人，並沒有成功，後來我也聽盧慶
    川投資沒有成功，後來就作罷等語，證人鄭慶章雖對於簽發本票之實際原因不甚
    知悉，然其所述之情形，復與證人盧慶川所證述之情形尚屬吻合，是上訴人主張
    之事實應屬實在。次查，被上訴人雖主張上訴人簽發系爭本票之原因是上訴人向
    其借一百萬元，然所提出之收據卻記載：「今天向甲○○借支新臺幣一百萬元整
    ，今天辦完無條件退給甲○○先生，原意配合辦理定存作業到完成完止，保證人
    負責賠償金額一百萬元，不得異議。保證人乙○○、許兆鴻、盧慶川、黃建淑
    中華民國八九九年（應為八九年之誤載）六月二十二日」，由收據之文義內容並
    未表明何人為借款人，且簽立收據之目的是被上訴人願意提出一百萬元現金，配
    合辦理定存之作業，辦妥之後即將上開金額退還，並無法即可認為係單純借予上
    訴人供其個人投資之用，而上訴人及證人盧慶川、訴外人許兆鴻、盧慶川、黃建
    淑等簽名亦僅為保證人之用，且依上開收據之文義，亦僅指上開一百萬元無法如
    期退還被上訴人時，始由渠等負損害賠償責任，實難據此認為上訴人即該收據之
    借款人，是被上訴人抗辯上訴人以借款人身份開立開立系爭本票，即與事實不符
    ，再者，被上訴人抗辯其有借款於被上訴人，對於交付現金予上訴人之事實，既
    經上訴人否認，被上訴人復未能舉證以實其說，其所辯尚難採信。
三、按「當事人主張有利於己之事實者，就其事實有舉證之責任。」民事訴訟法第二
    百七十七條著有明文。又本票固為無因證券，票據債務人不得以自己與發票人或
    執票人前手間所存在之抗辯事由對抗執票人。然發票人究非不得以自己與執票人
    間所存之抗辯事由對抗執票人，此觀票據法第十三條前段之反面解釋即明。惟因
    票據為無因證券，執票人行使票據上之權利，原則就其如何取得該票據之原因事
    實，毋庸負舉證之責。反之，票據債務人如以其自己與執票人間所存抗辯事由對
    抗執票人，即應由票據債務人就此項事由負舉證之責。然發票人一旦提出其基礎
    原因關係（如消費借貸）不存在之對人抗辯，執票人自應就該基礎原因關係存在
    之積極事實負舉證之責任。故發票人與執票人倘係授受本票之直接當事人，發票
    人即非不得重疊為其交付本票之原因基礎關係如消費借貸關係不存在之抗辯。從
    而，若執票人自認其係因貸款予發票人而直接收受本票，而發票人則提出其基礎
    原因關係不存在之對人的抗辯，則執票人對於已交付借款，消費借貸關係有效成
    立之事實，自應負舉證責任，而不因發票人在後另提出此項抗辯而有異，最高法
    院七十四年度台上字第一四五號判決、最高法院八十一年度台上字第八七九號判
    決參照。綜上所述，本件上訴人主張之事實，既屬有據，被上訴人對於其與上訴
    人間有借貸關係，亦未能具體舉證證明，復查，被上訴人與上訴人又為系爭本票
    之直接前後手，被上訴人就系爭本票之基礎原因關係之積極事實，既無法舉證以
    實其說，從而，上訴人請求確認被上訴人持有上訴人所簽發之系爭支票債權不存
    在，即屬有據，應予准許。上訴人指摘原判決不當，求予廢棄改判，為有理由，
    爰由本院予以廢棄改判，如主文第二項所示。
四、因本案事證已臻明確，兩造其餘主張陳述及所提之證據，均毋庸再予審酌，附此
    敘明。
五、據上論結，本件上訴為有理由，依民事訴訟法第四百三十六條之一第三項、第四
    百五十條、第七十八條，判決如主文。
中　　　華　　　民　　　國　　九十一　　年　　 十一　　 月　　 十五　　 日
                                    臺灣臺中地方法院民事第三庭
~B審判長法官　張瑞蘭
~B法　　　官　李悌愷
~B法　　　官　許石慶
右為正本係照原本作成
不得上訴。
中　　　華　　　民　　　國　　九十一　　年　　 十一　　 月　　 十一　　 日
~B法院書記官　魏愛玲
~F0
附表：
┌─┬─────┬────┬───┬─────┬─────┬──┐
│編│ 發 票 日 │票面金額│發票人│ 到 期 日 │ 票據號碼 │備註│
│號│          │(新臺幣)│      │          │          │    │
├─┼─────┼────┼───┼─────┼─────┼──┤
│一│八十九年六│一百萬元│乙○○│八十九年六│九二二四０│    │
│  │月二十二日│        │      │月二十二日│０六      │    │
│  │          │        │      │          │          │    │
└─┴─────┴────┴───┴─────┴─────┴──┘
